【裁判字號】    95,上,44
【裁判日期】    950620
【裁判案由】    遷讓房屋
【裁判全文】
臺灣高等法院臺南分院民事判決  95年度上字第44號
上  訴  人  丁○○○
被  上訴人  丙 ○ ○
訴訟代理人  甲 ○ ○
上列當事人間請求遷讓房屋事件，上訴人對於中華民國95年1月
16日臺灣雲林地方法院第一審判決（94年度訴字第455號），提
起上訴，本院於95年6月6日言詞辯論終結，判決如下：
    主  文
上訴駁回。
第二審訴訟費用由上訴人負擔。
    事  實
甲、上訴人方面：
一、聲明：求為判決：（一）原判決廢棄。（二）被上訴人在第
    一審之訴駁回。（三）第二審訴訟費用由被上訴人負擔。
二、陳述：除與原判決記載之事實相同者予以引用外，並補稱：
（一）上訴人與被上訴人並不相識，也未售屋予被上訴人，上訴
      人係遭仲介公司人員欺騙之受害人。因上訴人所有坐落雲
      林縣林內鄉○○段1153、1155、1155之3 號土地，及其地
      上281 建號門牌雲林縣林內鄉○○路65號房屋，係上訴人
      配偶逝世時留下之財產，上訴人欲留為紀念並無出售之意
      。嗣上訴人於民國（下同）93年9 月問，因財力拮据未能
      按期繳交貸款，希望再以該房地貸款償還舊欠，乃向斗六
      市早安仲介店民生分店店長乙○○請教，經乙○○答應協
      助，並陪同上訴人至新光人壽保險股份有限公司（下稱新
      光人壽公司）承辦單位洽商，新光人壽公司結算認應償還
      新臺幣（下同）290 萬元，乙○○遂向上訴人表示原先之
      貸款要先清償，始可再另案申辦多貸些錢，且要將系爭房
      地交乙○○處理，即先過戶至乙○○名下。上訴人因而將
      系爭房地之權狀、及上訴人之印鑑證明，印鑑持交乙○○
      ，並依乙○○指示先簽2 份文件，同時乙○○答應先幫上
      訴人墊付20萬元積欠之貸款，且要求上訴人同時簽1 張20
      萬元之本票。
（二）上訴人對有人來看系爭房地初覺訝異，迄7 月份接到稅捐
      處通知，發現屋主名義變成被上訴人，經查詢始知被偷賣
      ，繼向地政機關查詢，獲悉上訴人之房屋被移轉至被上訴
      人之名下，並辦理貸款380萬元（臺灣銀行設定抵押456萬
      元），上訴人卻未獲分文。上訴人因認乙○○涉嫌背信、
      詐欺，且被上訴人似屬共犯，已向雲林地檢署按鈴申告，
      現在依法偵辦中。
（三）上訴人否認證人乙○○所言本件係與上訴人約定，將系爭
      房地先過戶至乙○○名下，由乙○○代為尋找買主，並約
      定以330萬元為底價，超過底價之售價雙方平分，嗣以360
      萬元售出，並告知上訴人可分配15萬元後，因在上訴人不
      斷爭議下，被上訴人曾允諾付予上訴人20萬元作為搬家費
      ，但上訴人不同意云云之協議。且上訴人認證人乙○○所
      稱係以360 萬元將系爭房地售出不實，因系爭房地在轉手
      後，係再向臺灣銀行貸得380萬元（設定456萬元），故上
      訴人認乙○○所稱之售出房價，係與買受人即被上訴人聯
      合欺騙上訴人。
（四）上訴人希望被上訴人將系爭房地移轉登記予上訴人，而乙
      ○○所有之支出（付予新光人壽之290 萬元及辦理過戶繳
      交之增值稅、過戶費用等），與支出費用自支出迄今之合
      理利息，暨乙○○擔任仲介之合理收費，上訴人均願償還
      被上訴人，以利結案。
三、證據：除引用原審之立證方法外，並請求傳訊證人乙○○。
乙、被上訴人方面：
一、聲明：求為判決：（一）上訴駁回。（二）第二審訴訟費用
    由上訴人負擔。
二、陳述：除與原判決記載之事實相同者予以引用外，並補稱：
（一）被上訴人購買系爭房地，係透過仲介公司業務員介紹，仲
      介人指稱系爭房地仍有人居住，且有兩個月搬遷時間。
（二）被上訴人至系爭房地看屋時，上訴人有在場並詢問，且購
      買系爭房地時，該房地已登記為乙○○名義。
（三）希望上訴人速遷讓交屋，以維被上訴人之權益。
三、證據：引用原審之立證方法。
    理  由
一、被上訴人起訴主張：系爭雲林縣林內鄉○○段1153、1155、
    1155之3號土地，及其地上281建號門牌雲林縣林內鄉○○路
    65號房屋，為被上訴人於94年6月1日，直接向登記為名義人
    之訴外人乙○○買受，並於94年6 月15日辦理移轉所有權登
    記完畢，詎上訴人仍無權占有系爭房地，迭經被上訴人催請
    返還均置之不理，爰依民法第767 條之法律關係，提起本訴
    請求上訴人遷讓交還系爭房地等語。
二、上訴人則以：系爭房地為上訴人所有，因訴外人新光人壽公
    司於92年間，向法院聲請強制執行，而遭法院查封拍賣，上
    訴人為免遭拍定乃於93年間，委託訴外人乙○○辦理增貸，
    俾以償還該貸款款項，其等遂至訴外人新光人壽公司結算抵
    押債務為290 萬元，因訴外人乙○○向上訴人表示需先清償
    訴外人新光人壽公司之抵押債務，及塗銷抵押權登記後，再
    另辦理貸款事宜，始能達成上訴人增貸之目的，惟需先將系
    爭房地之所有權移轉登記予訴外人乙○○，俾方便辦理增貸
    事宜等情，上訴人不疑有他遂將系爭房地所有權移轉登記予
    訴外人乙○○，詎訴外人乙○○竟未依約辦理增貸事宜，反
    將系爭房地出賣予被上訴人，上訴人係受訴外人乙○○詐欺
    ，致將系爭房地移轉登記予其名下，是系爭房地實為上訴人
    所有，上訴人自得拒絕返還系爭房地等語，資為抗辯。
三、經查：（一）上訴人於85年3 月19日，與訴外人新光人壽公
    司訂定權利存續期間自85年3 月19日至115年3月18日之最高
    限額抵押權360萬元契約，並於85年3月21日辦理登記完畢，
    因上訴人未依約繳納款項，訴外人新光人壽公司遂於92年 8
    月26日，持原審89年度拍字第537 號裁定聲請強制執行，原
    審以92年度執字第8836號清償債務事件受理，並依法對系爭
    房地進行不動產強制執行程序，訴外人新光人壽公司嗣於93
    年10月19日第3 次拍賣期日，向原審聲請撤回執行，並於93
    年10月19日出具（94）新壽放款字第1560號抵押權塗銷同意
    書，原審並於93年10月25日，囑託雲林縣斗六地政事務所辦
    理塗銷系爭房地查封登記，該所已於93年10月27日辦理塗銷
    查封登記完畢。（二）訴外人乙○○於93年10月19日匯款20
    萬元與訴外人新光人壽公司，上訴人並簽發號碼448799號、
    面額20萬元、到期日93年10月19日之本票乙紙予訴外人乙○
    ○。（三）上訴人有於93年10月19日之不動產買賣契約書上
    簽名，且卷附之印鑑證明亦係上訴人所出具。（四）訴外人
    乙○○以其為債務人及系爭房地抵押義務人，於94年2月1日
    與訴外人玉山商業銀行股份有限公司，訂定權利存續期間94
    年2月1日至134年2月1日之最高限額抵押權360萬元契約，並
    於94年2月17日辦理登記完畢。（五）訴外人乙○○於94年6
    月1日，以總價360萬元出賣系爭房地予被上訴人，並於94年
    6 月15日經斗六地政事務所以斗地普字第093980號收件，於
    94年6 月15日辦理所有權移轉登記完畢。（六）訴外人玉山
    商業銀行股份有限公司於94年6月24日出具玉嘉義塗字第940
    212 號抵押權塗銷同意書。（七）被上訴人以系爭房地於94
    年6月23日與訴外人臺灣銀行訂定最高限額抵押權456萬元，
    並於94年6 月15日辦理登記完畢，被上訴人均依約按期繳款
    （息）至今等情。既為兩造所不爭執，並有系爭土地各該辦
    理所有權移轉登記申請書及附件、土地建物所有權狀、土地
    建物登記謄本各影本多件，附於原審卷足稽，自堪信實。惟
    被上訴人另主張系爭房地已由其向訴外人乙○○買受，並已
    辦理所有權移轉登記在案，上訴人顯係無權占有，應遷讓交
    還系爭房地乙情，既為上訴人所堅詞否認，並以上揭情詞置
    辯，致兩造互有爭議。是本件所應審究者，厥為上訴人得否
    以其係遭訴外人乙○○詐欺，而將系爭房地移轉登記予訴外
    人乙○○為由，主張其就系爭房地有正當占有權限，被上訴
    人不得依民法第767 條規定，訴請上訴人遷讓系爭房地乙情
    而已？
四、按所有人對於無權占有或侵奪其所有物者，得請求返還之，
    民法第767 條前段定有明文。又以無權占有為原因，請求返
    還所有物之訴，占有人對於所有權人就其物有所有權存在之
    事實無爭執，而僅以有權占有為抗辯者，所有權人於占有人
    無權占有之事實，無舉證責任，占有人應就其取得占有，係
    有正當權源之事實證明之，如不能證明，則應認所有權人之
    請求為有理由，最高法院著有72年度臺上字第1552號判決意
    旨足參。本件上訴人並不否認被上訴人登載為系爭房地之所
    有權人，僅辯稱系爭房地係上訴人遭訴外人乙○○詐欺移轉
    登記予其名下，系爭房地實係上訴人所有，上訴人自有權占
    有系爭房地云云，則揆諸上揭判決要旨，上訴人自應就其主
    張有權占有之事實負舉證責任。卷查上訴人辯稱系爭房地係
    遭訴外人乙○○詐欺移轉登記為其名下，系爭房地實係上訴
    人所有乙情，固據提出臺灣雲林地方法院檢察署刑事傳票、
    通知等件為證。惟上訴人以訴外人乙○○背信一事為由，於
    94年9 月20日向臺灣雲林地方法院檢察署檢察官提出告訴，
    經檢察官訊問時係指訴稱：「其委託訴外人乙○○辦理系爭
    房地之貸款事宜，俾以償還訴外人新光人壽公司之抵押債務
    ，並同意苟系爭房地出售價格逾480 萬元即可出售，反之則
    不同意出售，而由其取回系爭房地自行處理，詎訴外人乙○
    ○竟以380萬元之價格出售系爭房地，卻告知其僅出售360萬
    元，系爭房地業已移轉登記予他人，惟其從未取得任何價金
    ．．」等語，繼於94年10月17日警訊時則陳稱：「訴外人乙
    ○○同意代其償還系爭房地抵押債務予訴外人新光人壽公司
    ，為給訴外人乙○○保障，其遂將房屋所有權狀、印鑑證明
    2 張及簽發本票20萬元與訴外人乙○○，並同意將系爭房地
    登記在訴外人乙○○名下。」等語，凡此有各該偵訊筆錄影
    本在卷為憑。而考各該筆錄所載上訴人指訴之事實，核與證
    人乙○○在原審結證所稱：「上訴人於93年10月間，至其經
    營之土地代書事務所，表示希以其名義辦理系爭房地之抵押
    貸款後，再於1個月內以330萬元買回系爭房地，其遂與上訴
    人至訴外人新光人壽公司商議清償系爭房地抵押債務事宜，
    其等達成苟清償290 萬元，訴外人新光人壽公司即撤回強制
    執行之聲請，並塗銷抵押權之協議，其遂與上訴人訂定系爭
    房地買賣契約，上訴人並簽發面額20萬元本票1 紙，其即據
    以辦理系爭房地所有權移轉登記，並設定抵押權與訴外人玉
    山商業銀行股份有限公司後，且依約清償上開抵押債務，詎
    屆彼等約定之買回期限，上訴人並未依約履行，迭經其催討
    履行上訴人均藉詞拖延，其遂以存證信函通知上訴人於93年
    11月19日前履行買回協議，逾期未履行時，其即出售系爭房
    地，因上訴人未於該期限買回系爭房地，其才以360 萬元價
    格出售系爭房地予被上訴人。」等語，既僅上訴人究竟有無
    出賣系爭房地予訴外人乙○○乙節，有相互扞格之處外，其
    餘所述情節則大致相符，再參酌上揭兩造所不爭執之事項，
    堪認系爭房地之所以移轉登記予訴外人乙○○，其間之法律
    關係應有下列2 種情形，並應依各該法律關係解決本件之爭
    執事項；
（一）如依上訴人所陳上揭情節，認上訴人原有之系爭房地，因
      積欠訴外人新光人壽公司抵押債務而遭查封拍賣，上訴人
      為免系爭房地遭法院拍定，遂向訴外人乙○○表示其須以
      另設他順位之抵押權，俾取得款項以清償原抵押債務，訴
      外人乙○○乃與上訴人至訴外人新光人壽公司結算系爭房
      地之抵押債務為290 萬元，且憚於上訴人斯時信用不佳，
      恐另設他順位之抵押權不易，上訴人遂將系爭房地信託登
      記予訴外人乙○○，而由訴外人乙○○以其名義設定抵押
      權，俾取得款項予上訴人清償貸款，上訴人俟再清償訴外
      人乙○○該筆抵押債務，及訴外人乙○○匯款予訴外人新
      光人壽20萬元款項，是其等雖係訂定系爭房地之買賣契約
      ，然實係隱藏信託契約，自應適用信託規定。而按信託契
      約之受託人在法律上為信託財產之所有人，其就信託財產
      所為之一切處分行為完全有效，倘其違反信託本旨處分信
      託財產，僅對委託人或受益人負契約責任，而發生債務不
      履行之損害賠償問題，尚無侵權行為或不當得利可言。
（二）如依證人乙○○所陳上揭情節，認上訴人原有之系爭房地
      ，因積欠訴外人新光人壽公司抵押債務而遭查封拍賣，上
      訴人為免系爭房地遭法院拍定，遂向訴外人乙○○表示其
      須以另設他順位之抵押權，俾取得款項以清償該抵押債務
      ，訴外人乙○○乃與上訴人至訴外人新光人壽公司結算，
      系爭房地之抵押債務為290 萬元，且憚於上訴人斯時信用
      不佳，恐另設他順位之抵押權不易，上訴人為求順利取得
      款項以清償抵押貸款，遂與訴外人乙○○就系爭房地成立
      於1個月內以330萬元買回之契約，是其等雖係訂定系爭房
      地之買賣契約，然實係隱藏買回契約，自應適用買回規定
      。而按買受人對於買回人，負交付標的物及其附屬物之義
      務，買受人因可歸責於自己之事由，致不能交付標的物或
      標的物顯有變更者，應賠償因此所生之損害，民法第 383
      條定有明文。
（三）則微論系爭房地之所以移轉登記予訴外人乙○○，究係隱
      藏信託契約或隱藏買回契約，因訴外人乙○○出賣系爭房
      地予被上訴人之法律行為，既屬合法有效，且上訴人如因
      此受有損害，亦應屬其與訴外人乙○○間之另一法律關係
      ，要不得據此對抗系爭房地之買受人即被上訴人，是縱上
      訴人所辯上情為真，上訴人仍不得據此對被上訴人主張其
      係有權占有系爭房地。此外上訴人迄未能立證其係有權占
      有系爭房地，揆諸首開判決要旨，亦難認上訴人占有系爭
      房地係有正當權源。而按所有人對於無權占有或侵奪其所
      有物者，得請求返還之。對於妨害其所有權者，得請求除
      去之。有妨害其所有權之虞者，得請求防止之，民法第76
      7 條定有明文。上訴人既無任何正當權源占用系爭房地，
      被上訴人請求上訴人應將系爭房地遷讓交還被上訴人，自
      屬有據，應予准許。
五、綜上所述，上訴人既係無權占有系爭房地，則被上訴人基於
    無權占有之法律關係，請求上訴人應將系爭房地遷讓交還被
    上訴人，自為有理由，應予准許。原審為被上訴人勝訴之判
    決，並酌定相當擔保金額准宣告假執行，且認上訴人現住在
    系爭房屋，驟然命其遷讓交還予被上訴人，非立時可就，乃
    斟酌實際情況酌定2 個月之履行期間，以期兼顧上訴人得以
    另行覓屋，經核認事用法並無不合。上訴人上訴意旨，仍執
    前詞指摘原判決不當，求予廢棄改判，為無理由，應予駁回
    。
六、又本件事證已臻明確，兩造其餘主張陳述及攻擊防禦方法，
    核與判決之結果不生影響，爰不逐一論述。另上訴人以訴外
    人乙○○之背信、詐欺刑案，現仍在檢察官偵查中為由，請
    求依民事訴訟法第183 條裁定停止訴訟程序乙節，因與該條
    所謂之訴訟中有犯罪嫌疑牽涉其裁判者之要件不符，爰不為
    本件之裁定停止，均併此敘明。
七、據上論結，本件上訴為無理由，應依民事訴訟法第449條第1
    項、第78條，判決如主文。
中    華    民    國    95    年    6    月     20    日
                  民事第四庭    審判長法  官  王惠一
                                      法  官  蘇重信
                                      法  官  林永茂
上為正本係照原本作成。
如對本判決上訴，須於判決送達後20日內向本院提出上訴狀，未
表明上訴理由者，應於上訴後20日內，向本院提出理由書（須附
繕本）。
中    華    民    國    95    年    6    月     20    日
                                      書記官  謝素嬿
                                                  Ｊ


司法院資訊處製作；財團法人民間司法改革基金會備份。
